【裁判字號】    99,訴,624
【裁判日期】    991130
【裁判案由】    強盜等
【裁判全文】
臺灣苗栗地方法院刑事判決               99年度訴字第502號
公  訴  人  臺灣苗栗地方法院檢察署檢察官
被      告  仝程傑
指定辯護人  黃柏彰律師
被      告  林建宏
選任辯護人  黃文皇律師
被      告  吳昱慧
            林建毅
            李金賢
            柯美如
上列被告因強盜等案件，經檢察官提起公訴（99年度少連偵字第
13號），暨追加起訴（99年度少連偵字第3 號），本院判決如下
：
    主  文
仝程傑共同犯私行拘禁罪，處有期徒刑貳月。又成年人共同與少
年使人居於類似奴隸之不自由地位，處有期徒刑壹年壹月。又成
年人與少年共同犯結夥強盜罪，處有期徒刑柒年壹月。應執行有
期徒刑柒年拾月。
林建宏共同犯私行拘禁罪，累犯，處有期徒刑參月。又成年人共
同與少年使人居於類似奴隸之不自由地位，累犯，處有期徒刑壹
年貳月。應執行有期徒刑壹年參月。
吳昱慧成年人共同與少年使人居於類似奴隸之不自由地位，處有
期徒刑壹年壹月。
柯美如成年人共同與少年使人居於類似奴隸之不自由地位，處有
期徒刑壹年伍月。
李金賢成年人共同與少年使人居於類似奴隸之不自由地位，處有
期徒刑壹年伍月。
林建毅共同犯私行拘禁罪，累犯，處有期徒刑陸月。又成年人共
同與少年使人居於類似奴隸之不自由地位，累犯，處有期徒刑壹
年陸月。又收受贓物，累犯，處有期徒刑參月。應執行有期徒刑
貳年壹月。
    犯罪事實
一、林建毅曾因搶奪案件，於96年9 月28日經本院判處有期徒刑
    4 月確定，於97年2 月19日易科罰金執行完畢。林建宏曾於
    94年11月4 日因竊盜案件，經本院以94年易字第732 號判決
    有期徒刑7 月確定；又於95年4 月7 日因毒品危害防制條例
    案件，亦經本院以95年易字第14號判決有期徒刑7 月確定。
    兩罪合併定執行刑1 年1 月，於95年10月18日縮短刑期執行
    完畢。
二、蔡其言（已審結）因曾與黃兆崇有口角糾紛而懷恨在心，古
    明治又因與林建毅、李金賢、柯美如、吳昱慧、仝程傑有債
    務之糾葛。
（一）民國99年3 月21日上午7 時許，黃兆崇與古明治在苗栗縣
      苗栗市○○路70號「決戰時空」網咖，為蔡其言、林建毅
      、仝程傑、林建宏巧遇。蔡其言、林建毅、林建宏、仝程
      傑4 人遂基於私行拘禁之犯意聯絡，先令黃兆崇、古明治
      至網咖店外面，由蔡其言、林建毅、林建宏以拳腳圍毆黃
      兆崇，致黃兆崇與古明治心生畏懼，不敢再違逆渠等指示
      ，隨即以機車將黃兆崇、古明治挾持載送至苗栗縣竹南鎮
      龍鳳宮旁之某出租套房內予以私行拘禁。在挾持載送黃兆
      崇之途中，林建宏為避免黃兆崇報警，以遂行渠等之拘禁
      行為，乃單獨承續上開同一私行拘禁犯意，強行保管黃兆
      崇所有之索尼愛立信K750 i行動電話1 具（含門號000000
      0000號SIM 卡1 枚），惟其後該行動電話因故已不知去向
      。
（二）黃兆崇與古明治遭拘禁期間，蔡其言、吳昱慧、柯美如、
      李金賢、林建毅、林建宏、仝程傑均為成年人，又與少年
      A 男（真實姓名年籍詳卷內對照表），共同基於使人居於
      類似奴隸之不自由地位之犯意聯絡，輪流看管黃兆崇與古
      明治，其間分別限制黃兆崇與古明治1 天僅能食用1 餐，
      並罰半蹲、趴地面做拱橋、洗戰鬥澡，或以球棒（未據扣
      押）或徒手方式毆打黃兆崇及古明治，致黃兆崇因而受有
      右前臂瘀傷腫脹、右大腿腫脹淤青、臉部擦挫傷等，古明
      治受有雙臂部分挫傷、瘀血、左大腿挫傷淤血等身體傷害
      。
（三）蔡其言、仝程傑為成年人，與少年A 男，因見黃兆崇受私
      行拘禁多日且處於類似奴隸之不自由地位，乃又另起共同
      強盜之犯意，3 人即基於意圖為自己不法所有之強盜犯罪
      聯絡，由蔡其言再向黃兆崇恐嚇稱「不回去搬東西，就把
      你殺掉、埋掉」等語，至使不能抗拒後，蔡其言、少年A
      男、仝程傑承前開犯意聯絡，於99年3 月24日20時許，分
      乘機車挾持黃兆崇至其位於苗栗縣獅潭鄉永興村3 鄰15之
      8 號住處，強取黃兆崇家中之42吋液晶電視、筆記型電腦
      、PS2 遊戲機（含光碟簿1 本）、床頭音響各1 台等物。
（四）林建毅明知上開液晶電視1 台係蔡其言、仝程傑及少年A
      男所強盜而來之贓物，仍於99年3 月底某日，在蔡其言位
      於苗栗縣竹南鎮○○路78巷48弄15號住處予以收受，供其
      個人使用。
三、案經黃兆崇、古明治訴由苗栗縣警察局大湖分局報告臺灣苗
    栗地方法院檢察署檢察官偵查後起訴。
    理  由
壹、關於證據能力有爭執部分之認定
    被告林建毅、李金賢、柯美如對於證據能力之爭執，主要係
    認對其不利之證人證詞因不可採信，故不具證據能力，惟此
    核屬對於證據證明力之問題，而非證據能力之法定爭執理由
    ，故應認渠等並未就證據能力提出合法爭執。另被告仝程傑
    、林建宏、吳昱慧均未提出證據能力之爭執。而查本案卷證
    中關於非供述證據部分，查無違法取證之情形，故無應予排
    除證據能力之證據；供述證據部分，可分別情形，依刑事訴
    訟法中關於傳聞法則之法定例外（刑事訴訟法第159 條之1
    至第159 之5 ），取得證據能力。兩造既無關於證據能力之
    爭執，爰不再一一贅述其依據。
貳、有罪部分：
一、認定犯罪事實所憑之證據及理由：
（一）訊據被告仝程傑、林建宏、吳昱慧對於上開犯罪事實有關
      渠等犯行部分，均認罪不諱，核與證人即被害人古明治、
      黃兆崇於偵、審中之證述相符，亦與共犯蔡其言先前於本
      院審理中之認罪陳述一致，並有衛生署苗栗醫院99年3 月
      29日黃兆崇診斷證明書、重光醫院99年4 月6 日古明治診
      斷證明書（偵卷(1)第66、68頁）及PS2 遊樂器、光碟片、
      液晶電視扣案可證，及警方之蒐證照片附卷可稽（偵卷(1)
      第152 、153 頁），渠等犯行，自可認定。
（二）訊據被告林建毅對於收受贓物部分之犯行，已坦承認罪，
      此部分並有證人即被害人黃兆崇之偵、審中之證述、警方
      於林建毅家中搜索扣得之液晶電視乙台、相關之搜索扣押
      筆錄可為佐證，其犯行自可認定。
（三）被告林建毅、李金賢、柯美如對於使人居於類似奴隸不自
      由之地位犯行（即犯罪事實二(二)部分），均否認犯罪，林
      建毅辯稱：僅是他們打電話給伊，伊才會過去本件案發之
      套房，過去一下就走了，伊並未參與任何犯行；李金賢辯
      稱：並不知道他們把人押到本件案發套房，更何況古明治
      、黃兆崇在套房期間也沒有不自由之情形；柯美如辯稱：
      並未參與看管古明治、黃兆崇，伊只不過就是住在那裡，
      但都是上班較多，或回家陪母親，沒有參與任何犯行等語
      。另被告林建毅亦否認有關將古明治、黃兆崇兩人自「決
      戰時空」網咖押往龍鳳宮套房私行拘禁之犯行（即犯罪事
      實二(一)部分），辯稱：當時只是帶其他人去「決戰時空」
      網咖，看一下古明治有無在該處，之後就走了等語（以上
      各辯解詳見本院99年訴字第502 號卷【下稱本院卷】第18
      8 背面、189 頁）。惟查：證人即被害人古明治、黃兆崇
      對於渠等二人如何自「決戰時空」網咖遭挾持至龍鳳宮套
      房私行拘禁，拘禁期間被告等人如何對渠等二人為種種不
      人道待遇，已經分別於本院審理中具結詳細證述，由渠等
      證詞顯示：黃兆崇在主觀上明顯感覺到林建毅有參與拘
      禁行為（本院卷第243 頁及背面）；即使已經事過境遷
      ，黃兆崇於本院作證時，面對林建毅之當庭詰問，仍然餘
      悸猶存，不敢正視被告林建毅（本院卷第245 頁背面），
      顯見其所為種種不人道待遇，確實對於黃兆崇之身心造成
      嚴重創傷；被告林建毅有在「決戰時空」網咖外，毆打
      黃兆崇，此為黃兆崇遭挾持至龍鳳宮套房時，不敢反抗之
      重要原因（本院卷第248 頁背面）；被告林建毅在黃兆
      崇遭拘禁期間，有持球棒毆打黃兆崇（本院卷第249 頁背
      面、265 頁）；於本件案發前，古明治對被告李金賢、
      吳昱慧、柯美如、仝程傑、蔡其言、林建毅有欠款未還，
      才遭拘禁押逼還錢（本院卷第263 、267 頁背面）；古
      明治、黃兆崇遭拘禁期間，李金賢到過實行拘禁之龍鳳宮
      套房有5 、6 次以上（本院卷第264 頁背面）；李金賢
      都知悉古明治、黃兆崇在拘禁期間遭到種種不人道待遇（
      本院卷第265 頁）；柯美如與林建宏、仝程傑、吳昱慧
      有參與體罰、罰洗戰鬥澡（本院卷第266 頁背面、267 頁
      ）。被告等人均為朋友關係（本院卷第268 頁）另外，
      證人即共犯吳昱慧結證稱：古明治遭拘禁期間，李金賢提
      出很多建議讓古明治還錢（本院卷第273 頁背面）；證人
      即少年共犯A 男結證稱：柯美如有用打的來執行對古明治
      的趴地面、作拱橋等不人道要求（本院卷第278 頁）。由
      以上各節可知：被告林建毅、李金賢、柯美如均有分工參
      與使古明治、黃兆崇兩人居於類似奴隸之不自由地位，雖
      然每人未必參與全部之行為，但彼此均知悉其他人所為之
      行為，且均有共同逼討債務之一致目的，可認被告等人均
      為共犯，基於共犯理論，自應對全部犯罪結果擔負刑責。
      其中李金賢雖或未親自參與不人道待遇之實行，但其所作
      所為，一樣是利用共犯對古明治、黃兆崇所實施不人道行
      為造成之心理制約，以逼討債務，僅是方法不同而已（即
      一般所稱分別扮演黑臉、白臉之角色），在法律上之評價
      自應無不同。又被告林建毅已經參與挾持古明治、黃兆崇
      至龍鳳宮套房拘禁之前階段行為（即在網咖外毆打黃兆崇
      ）再由其後林建毅參與在套房內毆打黃兆崇之情形看來，
      被告林建毅對於拘禁行為，亦應有在前階段就有認識與預
      見，基於共犯理論，其亦應擔負私行拘禁之全部刑責。
（四）另被告林建宏於挾持載送黃兆崇至龍鳳宮套房之途中，為
      避免黃兆崇報警，以遂行其與其他共犯對黃兆崇、古明治
      之拘禁行為，乃單獨承續原先私行拘禁之同一犯意，強行
      保管黃兆崇所有之索尼愛立信K750 i行動電話1 具（含門
      號0000000000號SIM 卡1 枚）。以上事實已經被告林建宏
      於本院審理中坦白承認，核與證人即被害人黃兆崇之證述
      相符，亦應可認定。起訴意旨雖認此部分被告林建宏係基
      於意圖為自己不法所有之強盜故意所為，惟並未舉出充分
      證據以實其說。尤其被告林建宏當時已在實施妨害自由之
      行為，有充分理由，須暫時保管黃兆崇之行動電話，以避
      免黃兆崇報警，非一般無故強取他人物品可相比擬。再加
      上證人柯美如亦證實事後要搬離套房時，曾與林建宏、吳
      昱慧、仝程傑一同找尋該行動電話，想要歸還黃兆崇等情
      （本院卷第259 頁背面），更可見被告林建宏自始並無不
      法所有之意圖，而不構成強盜行為。
（五）綜上所述，如犯罪事實欄各被告之全部犯行，事證明確，
      均可認定，均應依法論科。
參、論罪科刑之理由
（一）核被告仝程傑所為，係犯刑法第302 條第1 項之私行拘禁
      罪、第296 條第1 項使人居於類似奴隸之不自由地位、第
      330 條第1 項、第321 條第1 項第4 款之結夥強盜罪。林
      建毅、林建宏係犯刑法第302 條第1 項之私行拘禁罪、第
      296 條第1 項使人居於類似奴隸之不自由地位，林建毅又
      另犯刑法第349 條第1 項收買贓物罪。吳昱慧、柯美如、
      李金賢則皆犯刑法第296 條第1 項使人居於類似奴隸之不
      自由地位罪。辯護人黃文皇律師雖執最高法院25年上字第
      2740號判例，認縱使每日痛打、不給飲食，亦僅構成凌虐
      ，不構成使人居於類似奴隸之不自由地位罪，惟該判例之
      全文為「對於年甫七歲之養女，每日痛打，不給飲食，祇
      能認為凌虐行為，與使人居於類似奴隸之不自由地位有別
      」，其事實提前是行為人對「年甫七歲之養女」，且無拘
      禁之情形，然本案被害人均為有自主行動意思之成年人，
      與行為人間毫無親權監督關係，且遭私行拘禁而限制自由
      ，兩者自無從比附援引。自無從援此判例在法律適用上為
      有利被告之認定。
（二）就私行拘禁部分，仝程傑、林建毅、林建宏與蔡其言；就
      使人居於類似奴隸之不自由地位部分，吳昱慧、柯美如、
      李金賢、少年A 男、林建毅、林建宏與蔡其言，就結夥強
      盜部分，仝程傑、蔡其言、少年A 男，均有犯意聯絡及行
      為分擔，分別為共同正犯。仝程傑、林建毅、林建宏、李
      金賢，於實施使人居於類似奴隸之不自由地位罪之同時，
      所為之傷害行為、強制行為、私行拘禁行為，均應為前開
      之罪之部分行為，不另論罪（古明治、黃兆崇雖均有表明
      對部分被告撤回傷害告訴之意【本院卷第60、68、145-1
      頁】，惟前開之罪本無須告訴乃論，其撤回告訴，自不生
      任何影響）。另林建宏於實施私行拘禁過程中，單獨另為
      強制行為（即強行保管黃兆崇行動電話部分），應為私行
      拘禁行為所吸收，亦不另論罪。檢察官認此部分另構成強
      盜罪，其不構成之理由已經說明如上，又此部分已為上開
      有罪部分所評價含括，故不再為其他處理（即與檢察官起
      訴數罪，但法院認僅構成一罪之例相同）。再檢察官起訴
      書原認為吳昱慧、柯美如、李金賢、林建毅、仝程傑所為
      犯罪事實二(一)、(二)部分，係犯刑法上之傷害罪及私行拘禁
      罪（起訴書第5 頁），嗣檢察官於實行公訴時，已經變更
      訴追法條（本院卷第188 及其背面、217 背面），故無庸
      再由本院變更法條而為判決。又查本件被告仝程傑及蔡其
      言、林建毅、林建宏為私行拘禁行為之始，並無證據可認
      為即係基於使人居於類似奴隸不自由地位之犯意而為之，
      故應認使人居於類似奴隸不自由地位之行為，應係於私行
      拘禁後，另起之犯意。在實施使人居於類似奴隸不自由地
      位罪之前，所為之私行拘禁行為，無可由之後始起意之前
      開之罪，予以完全吸收評價，而仍應分別評價論罪，併合
      處罰（最高法院98年台上字第2219號判決意旨參照）。被
      告仝程傑另犯之結夥強盜，被告林建毅另犯之收受贓物行
      為，均與上開所犯各罪，犯意個別，行為互殊，亦應分別
      分論併罰。另被告吳昱慧、柯美如、李金賢、林建毅、林
      建宏、仝程傑，就使人居於類似奴隸不自由地位罪部分之
      犯行；被告仝程傑就結夥強盜部分之犯行，其行為時，均
      已為成年人，而共犯少年A 男為未滿18歲之少年，均有卷
      內年籍資料可供核對，此部分被告等人因係與少年A 男共
      犯，是此兩部分犯行之各被告均應各依兒童及少年福利法
      第70條第1 項前段規定，加重其刑。此外，被告林建毅、
      林建宏分別有犯罪事實欄所載之罪刑執行情形，有臺灣高
      等法院被告前案紀錄表各1 份在卷可查，其二人受有期徒
      刑之執行完畢後，5 年以內故意再犯前開有期徒刑以上之
      罪，均為累犯，各依法遞加重其刑。
（三）爰審酌：被告林建毅、林建宏所為此次犯行，已為累犯；
      被告仝程傑、吳昱慧、柯美如、李金賢，於本次犯行前，
      並無其他受罪刑宣告之紀錄，有臺灣高等法院被告前科紀
      錄表可憑，被告林建毅、林建宏、仝程傑此次所為犯行，
      在光天化日之下，將被害人從公眾往來之街上押走，繼而
      予以私行拘禁，拘禁期間又與吳昱慧、柯美如、李金賢共
      同施以種種不人道之待遇，並加以身體傷害，以各種手段
      威逼債務，惡性非輕，其後仝程傑乃又與其他共犯結夥強
      盜被害人黃兆崇之財物，林建毅則收受強盜而來之財物，
      其強盜及收贓所得財物，均有相當價值；犯後仝程傑、吳
      昱慧、林建宏全部坦承犯行，顯有悔意，柯美如、林建毅
      、李金賢，則否認犯行，有意逃避刑事責任，缺乏悔意，
      以及各被告與被害人和解之情形（本院卷第145-1 、145-
      2 頁），兼衡量其他等一切情狀，分別就各被告所犯各罪
      量處如主文所示之刑，以求罪刑相當，並依法定其應執行
      刑。至於被告等人傷害被害人所使用之球棒，因未據扣案
      ，依常情而言，價值非高，縱予沒收，欠缺實質處罰意義
      ，應法又非義務沒收之物，爰不另行為沒收之宣告，併此
      敘明。
據上論斷，刑事訴訟法第299 條第1 項前段、刑法第28條、第47
條第1 項、第302 條第1 項、第296 條第1 項、第328 條第1 項
、第330 條第1 項、第321 條第1 項第4 款、第349 條第1 項、
第51條第5 款、兒童及少年福利法第70條第1 項前段規定、刑法
施行法第1 條之1 第1 項、第2 項前段，判決如主文。
本案經檢察官林文中到庭執行職務。
中    華    民    國    99    年    11    月    30     日
                 刑事第二庭  審判長法  官  楊 清 益
                                   法  官  林 靜 雯
                                   法  官  蔡 志 宏
本件正本證明與原本無異。
如不服本判決應於收受判決後10日內向本院提出上訴書狀，並應
應敘述具體理由。其未敘述上訴理由者，應於上訴期間屆滿後20
日內向本院補提理由書( 均須按他造當事人之人數附繕本) 「切
勿逕送上級法院」。告訴人或被害人如對本判決不服者，應具備
理由請求檢察官上訴，其上訴期間之計算係以檢察官收受判決正
本之日期為準。
                                   書記官  廖 仲 一
中    華    民    國    99    年    12    月    2     日
附錄論罪科刑之法條
刑法第302 條第1 項
私行拘禁或以其他非法方法，剝奪人之行動自由者，處五年以下
有期徒刑、拘役或三百元以下罰金。
刑法第296 條第1 項
使人為奴隸或使人居於類似奴隸之不自由地位者，處1 年以上7
年以下有期徒刑。
刑法第328 條第1 項
意圖為自己或第三人不法之所有，以強暴、脅迫、藥劑、催眠術
或他法，至使不能抗拒，而取他人之物或使其交付者，為強盜罪
，處5 年以上有期徒刑。
刑法第330 條第1 項
犯強盜罪而有第321 條第1 項各款情形之1 者，處7 年以上有期
徒刑。
刑法第321 條第1 項第4 款
犯竊盜罪而有左列情形之一者，處6 月以上、5 年以下有期徒刑
：
四、結夥3 人以上而犯之者。
刑法第349 條
收受贓物者，處三年以下有期徒刑、拘役或五百元以下罰金。
搬運、寄藏、故買贓物或為牙保者，處五年以下有期徒刑、拘役
或科或併科一千元以下罰金。
因贓物變得之財物，以贓物論。

司法院資訊處製作；財團法人民間司法改革基金會備份。
